臺灣士林地方法院民事判決　　　　　　　 99年度訴字第200號
原　　　告　張景河
　　　　　　張景芳
　　　　　　張景欣
　　　　　　潘冠儒
　　　　　　臺灣銀行股份有限公司
法定代理人　張秀蓮
共　　　同
訴訟代理人　王昧爽律師
被　　　告　陳朝輝
訴訟代理人　陳順隆
　　　　　　陳欽賢律師
複代理人　　周嬿容律師
上列當事人間請求拆屋還地事件，本院於民國100 年11月10日言
詞辯論終結，判決如下：
    主  文
被告應將坐落臺北市○○區○○段一小段一二０地號土地上如附
圖斜線部分所示、面積二十六平方公尺之地上建物拆除，並將土
地返還原告。
被告應給付原告張景河、張景芳、張景欣各新臺幣參萬肆仟零伍
拾伍元，給付原告潘冠儒新臺幣壹拾萬貳仟壹佰陸拾參元，給付
原告臺灣銀行股份有限公司新臺幣參萬柒仟柒佰伍拾柒元；及均
自民國九十九年八月二十五日起至返還前項土地之日止，按月給
付原告張景河、張景芳、張景欣各新臺幣陸佰柒拾陸元，給付原
告潘冠儒新臺幣貳仟零貳拾玖元，給付原告臺灣銀行股份有限公
司新臺幣貳仟零貳拾玖元。
原告其餘之訴駁回。
訴訟費用由被告負擔四十分之三十九，餘由原告臺灣銀行股份有
限公司負擔。
本判決第一項於原告以新臺幣捌拾貳萬貳仟元供擔保後，得假執
行。但被告如以新臺幣貳佰肆拾陸萬柒仟元為原告預供擔保，得
免為假執行。
本判決第二項於原告各以附表所示金額供擔保後，得假執行。但
被告如以附表所示金額各為原告預供擔保，得免為假執行。
原告其餘假執行之聲請駁回。
    事  實  及  理  由
壹、程序事項
    按訴狀送達後，原告不得將原訴變更或追加他訴。但請求之
    基礎事實同一、擴張或減縮應受判決事項之聲明、或不甚礙
    被告之防禦及訴訟之終結者，不在此限，民事訴訟法第255
    條第1 項第2 、3 、7 款分別定有明文。本件原告張景河、
    張景芳、張景欣原起訴主張：(一)被告應將坐落臺北市○○區
    ○○段1 小段120 地號土地（下稱系爭土地）上，門牌號碼
    為臺北市○○區○○路1 段30巷10號如附圖（見本院卷一第
    8 頁）A 部分所示面積約28平方公尺地上建物（下稱系爭房
    屋）拆除，將土地返還原告張景河、張景芳、張景欣及共有
    人。(二)被告應給付原告張景河、張景芳、張景欣新臺幣（下
    同）13萬2,549 元，及自起訴狀繕本送達翌日起至返還土地
    之日止，按月給付2,730 元。(三)原告願供擔保，請准宣告假
    執行。嗣原告歷次擴張及減縮其訴之聲明，於民國99年8 月
    19日並以民事追加及更正狀，追加原非原告之潘冠儒及臺灣
    銀行股份有限公司（下稱臺灣銀行）為原告，並變更聲明為
    ：(一)被告應將坐落系爭土地上，如附圖斜線部分所示面積26
    平方公尺之系爭房屋拆除，將土地返還原告。(二)被告應給付
    原告張景河、張景芳、張景欣12萬6,471 元，給付原告潘冠
    儒12萬6,471 元，給付原告臺灣銀行12萬6,471 元，及均自
    本件追加狀繕本送達翌日起至返還土地之日止，按月給付原
    告張景河、張景芳、張景欣2,536 元，給付原告潘冠儒2,53
    6 元，給付原告臺灣銀行2,536 元。(三)原告願供擔保，請准
    宣告假執行（見本院卷一第84頁背面）；於99年9 月9 日復
    以辯論意旨狀減縮聲明第(二)項為：被告應給付原告張景河、
    張景芳、張景欣各3 萬4,083 元，給付原告潘冠儒10萬2,24
    8 元，給付原告臺灣銀行10萬2,248 元，及均自99年8 月25
    日起至返還土地之日止，按月給付原告張景河、張景芳、張
    景欣各676 元，給付原告潘冠儒2,029 元，給付原告臺灣銀
    行2,029 元（見本院卷一第131 頁）。查原告潘冠儒及臺灣
    銀行均為系爭土地共有人，應有部分各為1/3 （其中原告臺
    灣銀行係於97年12月8 日由訴外人王陳彩蓮將系爭土地所有
    權應有部分1/3 信託登記於其名下）乙節，有土地登記謄本
    附卷可稽（見本院卷一第136 至137 頁），被告雖不同意原
    告之追加，惟原告潘冠儒、臺灣銀行追加為本件之原告，均
    係基於同一基礎事實，且此亦不甚礙被告之防禦及訴訟之終
    結；又原告變更訴之聲明第(二)項請求之數額，亦核屬減縮應
    受判決事項之聲明；是揆諸首揭說明，原告潘冠儒、臺灣銀
    行追加為本件原告，及原告所為訴之變更，經核均無不合，
    自應予准許。
貳、實體事項
一、原告主張：系爭土地為原告分別共有，原告張景河、張景芳
    、張景欣之應有部分各為1/9 ，原告潘冠儒、臺灣銀行之應
    有部分則各為1/3 。詎被告竟未經原告同意，無權占有系爭
    土地如附圖斜線部分所示、面積26平方公尺之部分，並搭蓋
    屬違章建物之系爭房屋，侵害原告之權益，且無法律上原因
    而受利益，致原告受有損害，應按土地申報地價年息百分之
    10為計算基礎，返還自94年8 月25日起至99年8 月24日止5
    年間，暨自99年8 月25日起至返還土地之日止按月給付相當
    於租金之不當得利，爰依民法第767 條第1 項、第179 條規
    定提起本件訴訟，並聲明：(一)被告應將坐落系爭土地上，如
    附圖斜線部分所示面積26平方公尺之系爭房屋拆除，將土地
    返還原告。(二)被告並應給付原告張景河、張景芳、張景欣各
    3 萬4,083 元，給付原告潘冠儒10萬2,248 元，給付原告臺
    灣銀行10萬2,248 元，及均自99年8 月25日起至返還土地之
    日止，按月給付原告張景河、張景芳、張景欣各676 元，給
    付原告潘冠儒2,029 元，給付原告臺灣銀行2,029 元。(三)原
    告願供擔保，請准宣告假執行。
二、被告則以：系爭房屋為訴外人張旺柳於53年間，向訴外人即
    當時系爭土地所有權人詹糖租用基地興建，並由張旺柳以其
    子即訴外人張國忠之名義向主管機關申請營造執照，執照號
    碼為53營字第321 號（下稱系爭營造執照），內並附有詹糖
    出具之使用同意書。嗣後張旺柳將系爭房屋及對系爭土地之
    基地承租權均出售予訴外人李治聿，李治聿再於56年8 月18
    日出售予被告，故基地租賃契約於系爭房屋買賣時移轉予被
    告；且系爭土地嗣後之所有人蔡火源、蔡裕勝及蔡文良亦曾
    向被告收取土地使用費；故被告對系爭土地有租賃權，係有
    權占有。縱認被告無租賃權，因系爭房屋為越界建築，依民
    法第796 條第1 項前段規定，原告亦不得請求拆除越界部分
    之房屋。另原告請求之不當得利過高等語，資為抗辯，並聲
    明：(一)原告之訴及假執行之聲請均駁回。(二)如受不利判決，
    願供擔保請准宣告免為假執行。
三、兩造不爭執之事項：
  (一)系爭土地為原告分別共有。原告張景河、張景芳、張景欣就
    系爭土地之應有部分各為1/9 ，原告潘冠儒、臺灣銀行就系
    爭土地之應有部分各為1/3 。
  (二)系爭房屋為張旺柳於53年間建築而原始取得所有權，於56年
    間出售予李治聿，李治聿再於56年8 月18日出售予被告。
  (三)系爭土地於36年7 月1 日登記為臺北縣南港鎮○○○○○段
    51之2 地號，所有權人為詹糖。55年12月24日因繼承登記為
    蔡牡丹所有；又於67年9 月9 日因繼承登記為蔡火源、蔡裕
    勝及蔡文良共有，應有部分各1/3 。嗣於68年9 月4 日因地
    籍圖重測，編為臺北市○○區○○段1 小段120 地號，其中
    共有人蔡裕勝於76年7 月9 日死亡，其應有部分由蔡王阿幼
    、蔡榮芳、蔡榮昌及蔡雅莉繼承。嗣於81年2 月13日因買賣
    ，而分別移轉登記予原告。
  (四)系爭房屋占用系爭土地之面積為26平方公尺，占用之位置詳
    如附圖斜線部分所示。
  (五)上揭事實，為兩造所不爭執（見本院卷一第98頁），復有原
    告提出之土地所有權狀（見本院卷一第9 至11頁）、土地登
    記謄本（見本院卷一第136 至137 頁）、現場照片3 張（見
    本院卷一第72之1 頁），及被告提出之土地登記謄本影本（
    見本院卷一第27至41頁）、不動產買賣契約書（見本院卷一
    第42至48頁）等資料附卷可稽，復經本院會同臺北市松山地
    政事務所地政人員至現場履勘明確，並囑託該地政事務所測
    量，有勘驗測量筆錄（見本院卷一第57頁）、臺北市松山地
    政事務所99年5 月21日北市松地二字第09930962000 號函附
    如附圖之土地複丈成果圖在卷可憑（見本院卷一第61至62頁
    ），均堪信為真實。
四、本院得心證之理由：
    原告主張被告所有之系爭房屋無權占有系爭土地，且被告無
    法律上原因而受利益，致原告受有損害等情，惟為被告所否
    認，並以前揭情詞置辯。是本件應審酌者，厥為：(一)被告是
    否無權占有系爭土地？(二)如是，原告得請求相當於租金之不
    當得利數額為何？茲分敘如下：
  (一)被告無權占有系爭土地：
  1.按當事人主張有利於己之事實者，就其事實有舉證之責任，
    民事訴訟法第277 條前段定有明文。而以無權占有為原因，
    請求返還所有物之訴，被告對原告就其物有所有權存在之事
    實無爭執，而僅以非無權占有為抗辯者，原告於被告無權占
    有之事實，無舉證責任，被告應就其取得占有，係有正當權
    源之事實證明之。再按租賃者，謂當事人約定，一方以物租
    與他方使用收益，他方支付租金之契約，民法第421 條第1
    項定有明文。而租賃與使用借貸之最大區別，在於租賃為有
    償，借貸為無償，最高法院72年度台上字第4295號判決意旨
    可資參照。又民法第421 條第1 項所謂租賃，須物之出租人
    與承租人對租賃物及租金有具體而確定之意思表示一致，始
    能成立。尚難單憑曾代繳稅課一端，遽認代繳人與物之所有
    人間有租賃關係存在，最高法院71年度台上字第68號判決意
    旨亦足供參考。
  2.經查，系爭土地為原告所有，系爭房屋則為張旺柳於53年間
    建築而原始取得所有權，嗣張旺柳將系爭房屋出售予李治聿
    ，李治聿復又出售予被告，故被告為系爭房屋之事實上處分
    權人，又系爭房屋確占用系爭土地如附圖斜線部分乙節，為
    兩造所不爭執，已如上述，則被告自應就系爭房屋占用系爭
    土地有合法權源乙節，負舉證之責。被告雖以前詞置辯，並
    提出不動產買賣契約書（見本院卷一第42至48頁）、臺北市
    建築物套繪圖（見本院卷二第14頁）、臺北縣建設局53營字
    第321 號營造執照案卷（見本院卷二第15至33頁）為佐。然
    ：
  (1)原告固主張：被告所提上開套繪圖所載「53營（縣）（港）
    0321號」字號，與上開臺北縣建設局53營字第321 號營造執
    照案卷之字號不符，且臺北市建築管理處（下稱建管處）
    100 年3 月23日北市都建秘字第10066665300 號函覆之資料
    ，其文號為「53營字0321號A 」，與被告所稱之文號亦不相
    同；又被告曾提出另一套繪圖，圖上顯示之文字為「53營（
    縣）（景）0321」，其前後兩次提出之套繪圖文號竟然不同
    ，實非真正云云（見本院卷二第54頁背面至第55頁、第150
    至152 頁），惟證人即建管處資訊室主任何舜榮證稱：「（
    問：被證25套繪圖（即上開套繪圖）之53營縣港321 號部分
    ，是否即為被證26（即被告所提臺北縣建設局53營字第321
    號營造執照案卷）之「53營字第321 號」？）這是臺北縣政
    府轉到臺北市政府的……，這一區是在南港的地區不是景美
    地區，經查並沒有景的案號，所以港才是正確的，被證25就
    是被證26的套繪圖。」、「因為並沒有景的案號，這地區是
    屬於南港，所以應該是港才是，所以這部分應該是繪圖時的
    筆誤，所以才變更。」、「（問：被證25套繪圖與被證26存
    根編號不同，被證25、26是否相同？）是，因為我們資料是
    以四位數為準，通常只寫三位數並不會把0 寫出來，這是臺
    北縣政府移過來的，我們為了區別臺北市、臺北縣所以增加
    縣、或是那個行政區的區分。」、「執照並沒有更改，套繪
    圖是我們後來民國80幾年以後做的……」、「套繪圖是依據
    街廓和地籍處理，未涉及實際更改圖說之資料，只有涉及指
    明相關地籍的相關執照案號……」等語明確（見本院卷二第
    63頁背面至第64頁背面），衡情證人何舜榮擔任公職，與兩
    造亦均無親誼關係，則其就職務上所掌之上開套繪圖自應善
    盡保管維護之責，且非依規定，當無可能甘冒刑法公務員登
    載不實罪之風險，擅為虛偽竄改，則其上開所證應屬真實，
    而為可採；又經本院核閱建管處100 年3 月23日北市都建秘
    字第10066665300 號函覆之案卷，該案卷中固無被告所提臺
    北縣建設局53營字第321 號營造執照案卷第1 頁所示之臺北
    縣建設局營造執照存根（見本院卷二第15頁），惟其餘之內
    容（見本院卷二第16至33頁）則均屬相符，且兩者之文號亦
    均有「53營字第321 號」之記載；是足認建管處100 年3 月
    23日函覆之案卷，確為被告所提上開臺北縣建設局53營字第
    321 號營造執照案卷無疑。則被告所提上開臺北縣建設局53
    營字第321 號營造執照案卷即係系爭營造執照之相關案卷，
    且上開套繪圖所示房屋亦為系爭營造執照所示之房屋一節，
    應堪採認；原告前開主張，即非可取。
  (2)系爭營造執照並未明載其上建物之門牌號碼為何一事，為兩
    造所不爭執。次系爭營造執照之業主姓名記載為「張國忠」
    ，而張國忠為張旺柳之子等情，有系爭營造執照案卷（見本
    院卷二第15頁）及個人戶籍資料查詢結果（見本院卷二第12
    4 頁）在卷可據，固堪信為真實，惟縱系爭營造執照確係張
    旺柳以張國忠之名義申請，依系爭營造執照所附詹糖出具之
    土地使用權證明書所載：「茲有張國忠擬在本縣南港鎮本人
    所有三重埔段51之2 地號之內面積52.896平方公尺之土地建
    築……」等內容，可認系爭營造執照所示建物占有系爭土地
    之面積應為52.896平方公尺，與系爭房屋占用系爭土地之面
    積為26平方公尺一情不符，則系爭營造執照所示房屋是否即
    為系爭房屋，已非無疑。再被告於本院審理中迭為自陳：系
    爭房屋之基地為系爭土地、臺北市○○區○○段1 小段111
    之4 地號（下稱111 之4 號土地）、同段113 地號土地（下
    稱113 號土地）及同段121 之7 地號土地（下稱121 之7 號
    土地）；111 之4 號土地原為訴外人王清標所有，重測前之
    地號為臺北縣南港鎮○○○○○段50之1 地號（下稱50之1
    號土地），於68年間重測後改編為南港段1 小段111 地號土
    地，又於72年間分割出同段111 之1 、之2 、之3 、之4 地
    號；113 號土地原地號為臺北縣南港鎮○○○○○段50之8
    地號（下稱50之8 號土地），原為蔡養所有，68年間因重測
    變更為113 地號；系爭土地原地號為臺北縣南港鎮○○○○
    ○段51之2 地號，為詹糖所有等語（見本院卷一第143 至14
    5 頁、卷二第135 頁、137 至139 頁），且為原告所不爭執
    ，而觀諸被告提出之系爭營造執照案卷，足徵系爭營造執照
    所示建物坐落之基地為重測前臺北縣南港鎮○○○○○段50
    之1 、51之2 地號土地，基地主僅為詹糖及王清標二人（見
    本院卷二第15至17頁），該建物並未坐落於50之8 號土地上
    ，蔡養亦非基地主；又依上開套繪圖所示，系爭營造執照所
    示之建物，係坐落於臺北市○○區○○段1 小段111 之3 地
    號（下稱111 之3 號土地）及系爭土地上，此有上開套繪圖
    存卷可憑（見本院卷二第14頁），亦可知系爭營造執照所示
    建物並未坐落於111 之4 號土地、113 號土地及121 之7 號
    土地上；由此顯見系爭營造執照所示房屋坐落之基地，與被
    告所陳系爭房屋坐落之基地地號亦不相符。參以33年9 月21
    日修正公布之建築法第10條、第11條第3 款規定：「私有建
    築，應由起造人備具建築聲請書；建築聲請書應載明起造人
    之土地權利，並附具證明文件。」；而建管處99年11月19日
    北市都建照字第09972617700 號函亦稱：申請建造執照之人
    如非土地所有權人，於53年間申請建造執照時，起造人應備
    具建築聲請書，其上並應載明起造人之土地權利並附具證明
    文件等語，此有上開函文存卷可憑（見本院卷一第202 頁）
    。則系爭營造執照內既未有50之8 號土地所有人之使用同意
    書，益徵系爭營造執照所示建物並未坐落於50之8 號土地即
    113 號土地上無疑。基上，堪認系爭營造執照所示之房屋非
    為系爭房屋，則系爭營造執照案卷中所附詹糖出具之土地使
    用權證明書（見本院卷二第16頁），即非屬詹糖因同意張旺
    柳興建系爭房屋而出具，自難認張旺柳興建系爭房屋有何合
    法占有系爭土地之權源；被告辯稱系爭營造執照內並附有詹
    糖出具之使用同意書，可知已取得原地主之同意云云，並非
    可採。
  (3)再者，縱令系爭營造執照所示建物確為系爭房屋（僅係假設
    ，非與前述矛盾），惟依詹糖出具之上開土地使用同意書，
    亦僅得證明系爭土地所有人同意張旺柳使用系爭土地，尚難
    以此逕認張旺柳與系爭土地所有人間存在租賃關係；被告就
    張旺柳曾支付租金予系爭土地所有人而成立租賃關係一事，
    亦未舉證以實其說。被告固又辯稱：系爭土地嗣後之所有人
    蔡火源、蔡裕勝及蔡文良亦曾向被告收取土地使用費云云，
    並提出收據1 紙為佐（見本院卷一第49頁），然觀諸該收據
    所載：「右記款項係代蔡火源、蔡裕勝、蔡文良等所有座（
    按：應為坐）落在臺北市○○路○ 段30巷歸戶號碼16區91里
    1091戶計3 戶，73年度全年地價稅分擔費屬實。」等內容，
    並無記載土地地號，則其是否為被告代繳系爭房屋占有系爭
    土地部分之地價稅收據，已非無疑；況縱被告代蔡火源等人
    支付系爭土地地價稅一事屬實，參諸前揭最高法院71年度台
    上字第68號判決意旨，亦不足以遽認張旺柳或被告與系爭土
    地所有人間有租賃關係存在。另被告雖辯以：張旺柳嗣後亦
    向蔡牡丹承租系爭土地之其他部分，用以興建系爭房屋旁邊
    之南港路一段30巷6 號房屋（下稱6 號房屋），可知伊對系
    爭土地有租賃權云云，並提出蔡牡丹出具之土地使用權證明
    書（見本院卷一第174 頁）及本院99年度訴字第199 號判決
    為證（見本院卷二第76至84頁）。然縱蔡牡丹於57年間曾將
    6 號房屋占用系爭土地之部分出租予張旺柳乙節為真，尚無
    從遽為推認系爭土地所有人於53年間，亦曾將系爭房屋占用
    系爭土地之部分出租予張旺柳一事屬實。至被告復辯稱：張
    旺柳曾將系爭房屋及系爭土地承租權售予李治聿，李治聿再
    轉售予被告云云，然縱其所述為可取，被告既未舉證證明系
    爭房屋係張旺柳向系爭土地所有人租地興建，自難以李治聿
    與被告間之上開約定，即逕而反推張旺柳與詹糖或蔡牡丹間
    確有成立租賃關係。
  (4)此外，被告就系爭房屋係張旺柳向系爭土地所有人租地興建
    乙節，復未提出其他證據以實其說，則其辯稱對系爭土地具
    有租賃權云云，自屬無據。
  3.再使用借貸本係無償借用性質，不能與租賃相提並論，難認
    有民法第425 條之適用。故土地於所有權移轉於他人後，除
    已得該他人即現在之所有人同意允予繼續使用外，縱經前所
    有人無償提供或允許借用人使用，亦不能以之拘束現在之所
    有人，而對現在之所有人主張有使用該土地之權利。查系爭
    營造執照所示建物並非系爭房屋，且縱為系爭房屋，依詹糖
    出具之上開土地使用同意書，亦僅得證明系爭土地所有人同
    意張旺柳使用系爭土地，已如前述。則縱令被告曾得系爭土
    地原所有人之同意使用系爭土地，亦不得以此主張原告負有
    容忍之義務。是以被告辯稱對系爭土地有使用權云云，亦非
    可採。
  4.又按土地所有人建築房屋非因故意或重大過失逾越地界者，
    鄰地所有人如知其越界而不即提出異議，不得請求移去或變
    更其房屋，民法第796 條第1 項定有明文。而該條規定，於
    民法物權編修正施行前土地所有人建築房屋逾越地界，鄰地
    所有人請求移去或變更其房屋時，亦適用之，民法物權篇施
    行法第8 條之3 亦有明定。再民法第796 條所謂之越界建築
    房屋，係指鄰地所有人明知他方逾越疆界，而消極的不即時
    提起異議，始足當之。倘他方於越界建築之初，已取得鄰地
    所有人之同意或基於雙方之約定，所成立之契約關係，當無
    該越界建築規定之適用。且民法第796 條所定之「土地所有
    人」越界建築房屋，必以建築房屋者，為「土地所有人」或
    其他有利用土地權利之人（例如：地上權人、永佃權人或典
    權人、承租人、使用借貸人等等），始足當之，倘建築房屋
    之初，尚非「土地所有人」或其他有利用土地權利之人，應
    屬單純之「無權占有」，不生該條所定「鄰地所有人」是否
    即時提出異議之問題，最高法院86年度台上字第2103號判決
    意旨可資參照。查系爭房屋係坐落於系爭土地及111 之4 號
    、113 號、121 之7 號土地一事，為兩造所不爭，已如前述
    。被告雖辯以系爭房屋為越界建築云云，然依被告所稱：系
    爭房屋係張旺柳向系爭土地所有人承租及向其他基地所有人
    買地興建等語（見本院卷二第136 頁），倘其所述為真，顯
    見張旺柳係取得系爭土地所有人之同意後方興建系爭房屋，
    自無越界建築之適用。況被告就系爭土地所有人明知越界而
    未為異議一事，亦未舉證以實其說，則其辯稱系爭房屋為越
    界建築云云，洵非可採。
  5.據上所述，被告既未舉證證明其占有系爭土地，有何合法正
    當權源，則原告主張被告無權占有系爭土地，自堪採認。
  (二)按所有人對於無權占有或侵奪其所有物者，得請求返還之。
    對於妨害其所有權者，得請求除去之，民法第767 條第1 項
    前段、中段分別定有明文。本件被告占有系爭土地既無合法
    之權源，則原告依民法第767 條第1 項規定，請求被告將坐
    落系爭土地如附圖斜線部分所示、面積26平方公尺之系爭房
    屋拆除，將該土地返還予原告，即為有據。
  (三)原告得請求相當於租金之不當得利數額為何？
  1.按無法律上之原因而受利益，致他人受損害者，應返還其利
    益，民法第179 條前段定有明文。又無權占有使用他人所有
    之土地，可獲得相當於租金之利益，他人因此而受有相當於
    租金之損害，為社會通常之觀念，最高法院61年台上字第16
    95號判例意旨參照。是無權占有人顯係無法律上原因而受利
    益，並已致土地所有權人受有損害，土地所有權人自得依不
    當得利之法律關係，請求無權占有人給付相當於租金之不當
    得利。查本件被告占有系爭土地並無合法權源，則其無法律
    上之原因而受利益，致原告受有損害，原告自得依民法第
    179 條之規定，請求被告給付占有系爭土地相當於租金之不
    當得利。
  2.又按城市地方房屋之租金，以不超過土地及其建築物申報總
    價年息百分之10為限；前開規定於租用基地建築房屋準用之
    ，土地法第97條第1 項、第105 條分別定有明文。再按土地
    法第97條所謂土地及建築物之總價額，土地價額依法定地價
    ，土地法施行法第25條亦有明定。而土地法第148 條復規定
    ：土地所有權人依本法所申報之地價，為法定地價。則依上
    開說明，土地法第97條第1 項規定所謂之土地申報價額，係
    指該土地之申報地價。又所謂年息百分之10為限，乃指基地
    租金之最高限額而言，並非一律依照申報價額年息百分之10
    計算之，尚須斟酌基地位置、工商繁榮程度、使用人利用基
    地之經濟價值、所受利益及社會情感等情事而為決定。查系
    爭土地之地目為建，此有土地登記謄本在卷可憑（見本院卷
    一第136 頁）。次查，系爭房屋經被告出租他人作為雅音視
    聽音響店使用，其前鄰經貿一路，正對捷運南港展覽館站，
    站前有多班公車經過，步行可至誠正國中等情，此經本院勘
    驗現場屬實，並有勘驗測量筆錄可稽（見本院卷一第57頁）
    。再系爭土地94、96、99年之申報地價分別為每平方公尺2
    萬682 元、2 萬3,891.2 元、2 萬8,092.8 元一節，有原告
    提出之臺北市地價謄本存卷可參（見本院卷一第138 頁），
    且為被告所不爭。本院審酌系爭土地位於都市更新之熱門地
    段，生活機能尚稱完善，附近交通亦屬便利，且被告復自承
    將系爭房屋每月出租他人使用之租金為1 萬多元等語（見本
    院卷二第155 頁背面），認原告請求以申報地價年息百分之
    10計算被告占用系爭土地相當於租金之不當得利，應屬適當
    ；被告辯稱：原告請求之不當得利過高云云，尚非可採。則
    依此計算：
  (1)原告張景河、張景芳、張景欣自94年8 月25日起至95年12月
    31日止共16個月又7 日，各得請求被告給付相當於租金之不
    當得利為8,081 元【26×20,682×（10％÷365 ×7 ＋10％
    ÷12×16）÷9 ＝8,081 （小數點下四捨五入）】；自96年
    1 月1 日起至98年12月31日止共36個月，各得請求被告給付
    相當於租金之不當得利為2 萬706 元【26×23,891.2×（10
    ％÷12×36）÷9 ＝20,706（小數點下四捨五入）】；自99
    年1 月1 日起至99年8 月24日止共7 個月又24日，各得請求
    被告給付相當於租金之不當得利為5,268 元【26×28,092.8
    ×（10％÷12×7 ＋10％÷365 ×24）÷9 ＝5,268 （小數
    點下四捨五入）】；自99年8 月25日起，按月各得請求被告
    給付相當於租金之不當得利為676 元【26×28,092.8×（10
    ％÷12）÷9 ＝676 （小數點下四捨五入）】。
  (2)原告潘冠儒自94年8 月25日起至95年12月31日止共16個月又
    7 日，得請求被告給付相當於租金之不當得利為2 萬4,243
    元【26×20,682×（10％÷365 ×7 ＋10％÷12×16）÷3
    ＝24,243（小數點下四捨五入）】；自96年1 月1 日起至98
    年12月31日止共36個月，得請求被告給付相當於租金之不當
    得利為6 萬2,117 元【26×23,891.2×（10％÷12×36）÷
    3 ＝62,117（小數點下四捨五入）】；自99年1 月1 日起至
    99年8 月24日止共7 個月又24日，得請求被告給付相當於租
    金之不當得利為1 萬5,803 元【26×28,092.8×（10％÷12
    ×7 ＋10％÷365 ×24）÷3 ＝15,803（小數點下四捨五入
    ）】；自99年8 月25日起，按月得請求被告給付相當於租金
    之不當得利為2,029 元【26×28,092.8×（10％÷12）÷3
    ＝2,029 （小數點下四捨五入）】。
  (3)原告臺灣銀行係於97年12月10日信託登記取得系爭土地所有
    權一事，有土地登記謄本在卷可參（見本院卷一第137 頁）
    ，則原告臺灣銀行請求被告給付自94年8 月24日起至97年12
    月9 日止相當於租金之不當得利，自屬無據。又原告臺灣銀
    行自97年12月10日起至98年12月31日止共12個月又22日，得
    請求被告給付相當於租金之不當得利為2 萬1,954 元【26×
    23,891.2×（10％÷365 ×22＋10％÷12×12）÷3 ＝21,
    954 （小數點下四捨五入）】；自99年1 月1 日起至99年8
    月24日止共7 個月又24日，得請求被告給付相當於租金之不
    當得利為1 萬5,803 元【26×28,092.8×（10％÷12×7＋
    10％÷365 ×24）÷3 ＝15,803（小數點下四捨五入）】；
    自99年8 月25日起，按月得請求被告給付相當於租金之不當
    得利為2,029 元【26×28,092.8×（10％÷12）÷3 ＝2,02
    9 （小數點下四捨五入）】。
  (4)據上，原告張景河、張景芳、張景欣請求被告各給付自94年
    8 月24日起至99年8 月25日止相當於租金之不當得利3 萬4,
    055 元（8,081 ＋20,706＋5,268 ＝34,055），及自99 年8
    月25日起至返還土地之日止，按月各給付676 元；原告潘冠
    儒請求被告給付自94年8 月24日起至99年8 月25日止相當於
    租金之不當得利10萬2,163元（24,243＋62,117＋15,803＝
    102,163 ），及自99年8 月25日起至返還土地之日止，按月
    給付2,029 元；原告臺灣銀行請求被告給付自97年12月10日
    起至99年8 月25日止相當於租金之不當得利3 萬7,757 元（
    21,954＋15,803＝37,757），及自99年8 月25日起至返還土
    地之日止，按月給付2,029 元；為有理由，應予准許；逾此
    範圍之請求，則屬無據，不應准許。
五、綜上所述，原告主張被告無權占有系爭土地搭蓋系爭房屋，
    其自得請求被告拆除系爭房屋及返還系爭土地，並請求被告
    給付相當於租金之不當得利，應屬可採；被告辯以其對系爭
    土地有使用權，並非無權占有云云，則屬無據。從而，原告
    依民法第767 條第1 項、第179 條之規定，請求被告將坐落
    系爭土地上，如附圖斜線部分所示面積26平方公尺之系爭房
    屋拆除，將土地返還原告；及應給付原告張景河、張景芳、
    張景欣各3 萬4,055 元，給付原告潘冠儒10萬2,163 元，給
    付原告臺灣銀行3 萬7,757 元，及均自99年8 月25日起至返
    還土地之日止，按月給付原告張景河、張景芳、張景欣各67
    6 元，給付原告潘冠儒2,029 元，給付原告臺灣銀行2,029
    元，為有理由，應予准許；逾此範圍之請求，則無理由，應
    予駁回。
六、兩造陳明願供擔保，聲請宣告假執行及免為假執行，經核原
    告勝訴部分，於法並無不合，爰分別酌定相當之擔保金額宣
    告之；至原告其餘假執行之聲請，因該部分訴之駁回而失所
    附麗，應併予駁回。
七、本件事證已臻明確，兩造其餘攻擊防禦方法及所提證據，經
    本院審酌後，於判決結果均不生影響，爰不一一予以論駁贅
    述，附此敘明。
八、據上論結，原告之訴為一部有理由，一部無理由，依民事訴
    訟法第79條、第85條第1 項但書、第390 條第2 項、第392
    條第2 項，判決如主文。
中    華    民    國   100    年    11    月    29    日
                  民事第一庭  審判長法  官  陳麗芬
                                    法  官  陳燁真
                                    法  官  李佳芳
附表：
┌────┬───────────────────────┐
│原告姓名│假執行範圍及准、免假執行之擔保金額            │
├────┼───────────────────────┤
│張景河  │本判決第二項前段於原告張景河以新臺幣壹萬壹仟元│
│        │供擔保後，得假執行。但被告如以新臺幣參萬肆仟零│
│        │伍拾伍元為原告張景河預供擔保，得免為假執行。  │
│        │本判決第二項後段於原告張景河按月以新臺幣貳佰元│
│        │供擔保後，得假執行。但被告如按月以新臺幣陸佰柒│
│        │拾陸元為原告張景河預供擔保，得免為假執行。    │
├────┼───────────────────────┤
│張景芳  │本判決第二項前段於原告張景芳以新臺幣壹萬壹仟元│
│        │供擔保後，得假執行。但被告如以新臺幣參萬肆仟零│
│        │伍拾伍元為原告張景芳預供擔保，得免為假執行。  │
│        │本判決第二項後段於原告張景芳按月以新臺幣貳佰元│
│        │供擔保後，得假執行。但被告如按月以新臺幣陸佰柒│
│        │拾陸元為原告張景芳預供擔保，得免為假執行。    │
├────┼───────────────────────┤
│張景欣  │本判決第二項前段於原告張景欣以新臺幣壹萬壹仟元│
│        │供擔保後，得假執行。但被告如以新臺幣參萬肆仟零│
│        │伍拾伍元為原告張景欣預供擔保，得免為假執行。  │
│        │本判決第二項後段於原告張景欣按月以新臺幣貳佰元│
│        │供擔保後，得假執行。但被告如按月以新臺幣陸佰柒│
│        │拾陸元為原告張景欣預供擔保，得免為假執行。    │
├────┼───────────────────────┤
│潘冠儒  │本判決第二項前段於原告潘冠儒以新臺幣參萬肆仟元│
│        │供擔保後，得假執行。但被告如以新臺幣壹拾萬貳仟│
│        │壹佰陸拾參元為原告潘冠儒預供擔保，得免為假執行│
│        │。                                            │
│        │本判決第二項後段於原告潘冠儒按月以新臺幣陸佰柒│
│        │拾陸元供擔保後，得假執行。但被告如按月以新臺幣│
│        │貳仟零貳拾玖元為原告潘冠儒預供擔保，得免為假執│
│        │行。                                          │
├────┼───────────────────────┤
│臺灣銀行│本判決第二項前段於原告臺灣銀行股份有限公司以新│
│股份有限│臺幣壹萬貳仟元供擔保後，得假執行。但被告如以新│
│公司    │臺幣參萬柒仟柒佰伍拾柒元為原告臺灣銀行股份有限│
│        │公司預供擔保，得免為假執行。                  │
│        │本判決第二項後段於原告臺灣銀行股份有限公司按月│
│        │以新臺幣陸佰柒拾陸元供擔保後，得假執行。但被告│
│        │如按月以新臺幣貳仟零貳拾玖元為原告臺灣銀行股份│
│        │有限公司預供擔保，得免為假執行。              │
└────┴───────────────────────┘
以上正本證明與原本無異。
如對本判決上訴，應於判決送達後20日內向本院提出上訴狀，若
委任律師提起上訴者，應一併繳納上訴審裁判費，否則本院得不
命補正逕行駁回上訴。
中    華    民    國   100    年    11    月    29    日
                                    書記官  詹淳涵